【裁判字號】    97,婚,745
【裁判日期】    970930
【裁判案由】    確認婚姻關係存在
【裁判全文】
臺灣板橋地方法院民事判決              97年度婚字第745 號
原      告  甲○○
被      告  乙○○
上列當事人間請求確認婚姻關係存在事件，經本院於民國97年9
月15日言詞辯論終結，判決如下：
      主  文
確認原告與被告間之婚姻關係存在。
訴訟費用由被告負擔。
      事實及理由
一、原告主張：
    兩造前於民國91年4 月28日結婚，嗣於96年5 月16日因意見
    相左爭執不下，一時氣憤簽署離婚協議書，並於當天持該離
    婚協議書向戶政事務所辦理離婚登記。惟兩造離婚協議書之
    證人，其一為原告甲○○之妹王麗雅，另一為兩造之朋友丙
    ○○，前者係原告事先委託在離婚協議書上簽名，後者則為
    原告未經授權擅自簽名，二人皆未在現場見聞兩造確有離婚
    之真意，是兩造之離婚不具備民法第1050條離婚應有兩名以
    上證人之法定要件，兩造之離婚應屬無效，兩造間之婚姻關
    係仍然存在。為此爰依民事訴訟法第247 條第1 項前段之規
    定提起本件訴訟。並聲明：確認原告與被告之婚姻關係存在
    。
二、被告方面：
    被告當時在簽署離婚協議書時，證人部分就已經事先簽名了
    。證人王麗雅知道被告要離婚，但於離婚協議簽名作證人時
    ，並沒有向被告確認是否真的要離婚。另一位證人是丙○○
    ，簽署離婚協議書當天兩造先在麥當勞看協議書的內容，被
    告還有在電話中向丙○○表示要離婚，後來兩造簽完協議書
    ，才偕同前往戶政事務所在承辦人員面前簽名、蓋章，被告
    覺得離婚登記就有效云云。並聲明：駁回原告之訴。
三、法院之判斷：
  (一)原告主張兩造前於91年4 月28日結婚，嗣於96年5 月16日簽
    署離婚協議書，並於當天持該離婚協議書向戶政機關辦理離
    婚登記等事實，業據其提出戶籍謄本，並經本院依職權向台
    北縣永和市戶政事務所查明屬實，有該所回函及所附離婚協
    議書影本等附件在卷足參，且為被告所不爭執，自堪信實。
  (二)又原告主張兩造前開協議離婚書上之證人王麗雅、丙○○並
    未親聞雙方當事人確有離婚真意等情，此為被告所不爭執，
    且查：
    (1)按民法第1050條規定兩願離婚應以書面為之，並應有二人
      以上證人之簽名，雖就該證人無須受有與當事人素相熟識
      之限制，即該簽名於離婚書面之證人，縱與當事人孰識或
      素不相識，兩願離婚之效力亦不因此而受影響；又該條所
      謂二人以上證人之簽名，固不限於作成離婚證書時為之，
      亦不限於協議離婚時在場之人，始得為證人，最高法院分
      別著有28年度上字第353 號及68年度台上字第3792號判例
      可資參照，然此依法就該協議離婚之證人，仍必須就其確
      有親聞兩造間有離婚之真意，而始得加以為證明之意，簽
      署於該離婚協議書上，方屬合於該協議離婚成立之要式要
      件。核先敘明。
    (2)本件兩造離婚協議書上證人為王麗雅及丙○○，有離婚協
      議書在卷可稽，而依證人丙○○於本院審理時到庭證稱：
      「（問：有無幫忙離婚作證人）沒有。當初兩造說要離婚
      ，後來原告有打電話給我，我勸他們不要離，因為勸和不
      勸離，後來被告接過原告那支電話繼續跟我講，我也是勸
      和不勸離…後來原告接過電話，並說有個協議書要我做證
      人，但是沒有跟我說是離婚協議書，我有跟原告明確表明
      如果是離婚協議書就不簽，原告當時說因為兩造婚姻上有
      點問題，只是要達成一些協議，我當時不知道他們是要簽
      離婚協議書，後來約一個月後我從原告那裡知道他們已經
      離婚了，才知道他們擅自將我列入離婚的證人。」等語（
      參見本院97年9 月15日言詞辯論筆錄）。參以原告於上開
      庭期亦陳稱：「離婚協議書上證人丙○○的字是我簽的，
      我當時是跟證人說是協議書，沒有說是離婚協議書」、「
      我們在辦離婚當天，我與證人丙○○通過電話後，也知道
      他不願意當離婚證人，但是被告急著要辦離婚，所以我才
      用上去了，因為我臨時找不到其他證人」等語，足見證人
      王麗雅、丙○○確實未親自見聞兩造是否有離婚之真意，
      而證人丙○○更係憑藉原告單方之說詞率爾授權原告，嗣
      原告並於兩造離婚協議書上代為簽名用印為證人，是原告
      主張離婚協議書上之證人王麗雅、丙○○並未親自或親聞
      兩造有離婚之意思等語，洵堪信實。
    (3)從而，揆諸上揭法條說明，本件兩造於96年5 月16日所簽
      署之離婚協議書並持往辦理協議離婚登記之證人王麗雅、
      丙○○即有欠缺，該協議離婚依法即不具二以上證人之成
      立生效要件，原告為此訴請確認原告與被告間之婚姻關係
      存在，即屬有理，應予准許。
四、據上論斷，本件原告之訴為有理由，依民事訴訟法第78條，
    判決如主文。
中    華    民    國    97    年    9     月    30    日
                    家事法庭  法  官  劉大衛
以上正本係照原本作成。
如對本判決不服須於裁定送達後20日內向本院提出上訴狀。
中    華    民    國    97    年    9     月    30    日
                              書記官  李玉秀


司法院資訊處製作；財團法人民間司法改革基金會備份。
